【裁判字號】    98,再易,4
【裁判日期】    980323
【裁判案由】    再審之訴
【裁判全文】
臺灣臺南地方法院民事裁定               98年度再易字第4號
再審原告    丙○○
            甲○○○
            乙○○
再審被告    丁○○
上列當事人間請求返還房屋事件，再審原告對於中華民國94 年1
月11日本院93年度簡上字第35號判決提起再審之訴，本院裁定如
下：
    主      文
再審之訴駁回。
再審訴訟費用新台幣貳仟肆佰玖拾元由再審原告負擔。
    事實及理由
一、按再審之訴，應於三十日之不變期間內提起。前項期間，自
    判決確定時起算，判決於送達前確定者，自送達時起算；其
    再審之理由發生或知悉在後者，均自知悉時起算。但自判決
    確定後已逾五年者，不得提起；又提起再審之訴，應以訴狀
    表明其遵守不變期間之證據；又不得上訴之判決，於宣示時
    確定；不宣示者，於公告時確定；再審之訴不合法者，法院
    應以裁定駁回之，民事訴訟法第500條第1項、第2項、第501
    條第1項第4款、第398條第2項及第502條第1項分別定有明文
    。又當事人以有同法第496條第1項第1款適用法規顯有錯誤
    提起再審之訴，應認此項理由於裁判送達時當事人即可知悉
    ，故計算是否逾30日之不變期間，應自裁判確定時起算，無
    同法第500條第2項但書再審理由知悉在後之適用。最高法院
    70年臺再字第212號著有判例可資參照。
二、本件再審原告提起再審主張略以：（一）本件再審聲請，係
    針對鈞院93年度簡上字第35號確定判決該判決確定於九十四
    年一月十九日，依民事訴訟法第500 條第2項規定，再審理
    由之發生或知悉在後者，於判決確定5年內提起再審之訴聲
    請。（二）上開原確定判決：1再審原告丙○○的（未保存
    登記增建部分）根本沒有拍賣。2再審被告丁○○濫訴誣告
    及無證據力混淆而一審及二審法官也配合，是利用法官之獨
    立審判權來奪取增建部分，是違法行為。3再審法院應開庭
    傳再審被告丁○○提出有買增建部分的證據，如果沒證據應
    廢棄其所請求，並將（未保存登記增建部分）判決返還交還
    再審原告丙○○以符法治。（三）1本案起因於76年間，再
    審原告積欠第三人台南市第六信用合作社貸款，因再審原告
    無力繳納，嗣後由第三人聲請拍賣再審原告之一丙○○名下
    不動產。當時第三人於強制執行聲請狀執行標的物一欄，明
    確載明僅執行當時已保存登記建物一至三樓，經執行處到場
    查封，並通知當時為拍賣不動產抵押權人之再審被告丁○○
    。不論當時為債權人之台南六信、為債務人之再審原告丙○
    ○、為抵押權人之再審被告丁○○（事後為拍定人），對於
    當時拍賣標的物、範圍、公告價金等均無異議。孰料執行後
    十餘年，再審被告丁○○方主張當時執行效力，及於未保存
    登記之系爭建物，此舉顯有違當初強制執行之範圍。2又強
    制執行當時，參照第三人台南第六信用合作社所持執行名義
    ，為鈞院76年度拍字第259拍賣抵押物裁定。系爭未保存登
    記建物既非抵押權設定標的，自無法為上述拍賣抵押物裁定
    效力所及，拍賣範圍不及於此，屬至明之理，原確定判決及
    第一審判決，均未慮及於此，顯有民事訴訟法第496條第1項
    第1款判決適用法規顯有錯誤之法定再審事由。3不論事實審
    二審及歷次再審（各次再審均符合民事訴訟法第500條第1項
    規定，於30日之不變期間內提起），再審被告均無法舉證當
    時拍賣效力及於未保存登記建物部分，此實為再審原告不平
    之處。若再審被告當初即知拍賣效力及於未保存登記部分，
    此實為再審原告居住於未保存登記建物（事後已辦理建物門
    牌登記）十餘年。若因法律效力所及，則再審原告甚至連不
    當得利亦無法提出以彌補損害（若依原確定判決認定，拍賣
    主物效力及於從物，則非無法律上原因），難謂對再審原告
    有公平性可言。4依據再審原告記憶所及，76年查封執行當
    時，未保存登記建物與執行標的物，已屬兩獨立建物，二者
    不僅有隔間，亦各有門戶出入，惜因事隔過久，當時強制執
    行卷宗經代理人聲請調閱，已過十年保存期限。事後原審於
    92、93年審理此案時，受命法官均曾至現場勘驗，亦載明兩
    者屬於獨立建物，則二者間並非主從物之屬甚明。（四）本
    案重要爭點為系爭未保存登記建物（參原確定判決書附圖所
    示斜線甲、乙、丙部分），是否為台南地院76年度執字第
    6361號強制執行事件拍賣效力所及？再審原告與再審被告就
    此有不同意見，故雙方因此訴訟多年。系爭確定判決固認定
    上述未保存登記部分為76年度執字第6361號強制執行拍賣效
    力所及，惟：1依台南地方法院民事執行處76年11月16日發
    函予台南市稅捐稽徵處可知，76年執字第6361號執行事件，
    建物欄明確僅載有以保存登記部分一至三樓，並於備考欄載
    明「法院囑託增建土地不予鑑價」。未保存登記建物既然未
    予鑑價，顯見此部分建物非當時強制執行債權人所聲請執行
    標的。2非執行標的，以保存登記部分建物拍賣所得價金又
    足以清償再審原告對於當時執行債權人之欠款，拍賣之效力
    實無從擴張至未保存登記部分建物。否則當時拍賣公告所示
    建物範圍、面積、公告底價等，即無意義可言。綜或依照物
    權法主物、從物之規定，系爭確定判決認為效力及於未保存
    登記部分，然再審被告於執行多年後始主張為拍賣效力所及
    ，實違反誠信原則。
    （五）系爭確定判決於主文第二項，增列再審原告應將附圖
    斜線丙部分所示涼棚、陽台等面積交還給再審原告。此部分
    除有違反民事訴訟法當事人處分權主義之外，若依系爭確定
    判決第8頁所示，認為此部分係屬擴張應受判決事項之聲明
    ，屬合法權益，然至少此部分應請再審被告於上級審時補繳
    相關擴張部分裁判費。然遍觀全卷，系爭確定判決顯有民事
    訴訟法第496條第1項第1款判決「適用法規顯有錯誤」之再
    審理由。（六）再審被告雖曾於原審93年9月13日民事補充
    陳述狀第2頁，主張再審原告所提出拍賣通知附件不動產清
    單備考欄「法院囑託增建土地不予鑑價」有被盜用可能，而
    予以否認該戳記是法院所有。然此部分僅由再審被告單方表
    示意見，未見其舉證。而系爭確定判決對此部分舉證責任分
    配，並未表示意見，且未於判決書中理由項下記載關於此部
    分雙方攻防之意見及法律上意見（民事訴訟法第226條第3項
    參照），此部分亦有判決「適用法規顯有錯誤」之再審事由
    。（七）系爭確定判決於判決主文除顯示「上訴駁回」之外
    ，另於判決主文第二項載明「上訴人應將…如附圖斜線丙部
    分所示涼棚面積12點18平方公尺、陽台面積10點58平方公尺
    ，遷讓交還被上訴人」。查：1系爭確定判決之原審判決（
    92年度南簡字1259號判決），為再審被告全部勝訴判決，再
    審被告於系爭確定判決中無提出上訴可能，則系爭確定判決
    至多為再審原告上訴駁回之判決，竟增列判決主文第二項如
    上，系爭確定判決顯有「適用法規顯有錯誤」之再審事由。
    2系爭確定判決雖於判決書第18頁載明此部分是再審被告於
    言詞辯論時擴張聲明，然民事訴訟法第445條第1項明文規定
    ：「言詞辯論，應於上訴聲明之範圍內為之」，上訴審僅再
    審原告提出上訴，此部分增列第二項主文顯非再審原告之上
    訴聲明，再審被告依法不得亦不曾提出上訴，則系爭確定判
    決第18頁所示於言詞辯論時擴張聲明云云，顯於法無據，有
    適用法規顯有錯誤之再審事由；況依民事訴訟法第446 條僅
    規定訴之變更、追加及提起反訴之要件，並未於法規中規定
    上級審仍得擴張訴之聲明，系爭確定判決此處用法亦不無疑
    問。3再依系爭確定判決第12頁第5項得心證之理由欄以下，
    均未論及增列判決主文第2項之理由（僅在嗣後第6項一語帶
    過），系爭確定判決亦有民事訴訟法第496條第1項第2款「
    判決理由與主文顯有矛盾」之法定再審事由。爰依民事訴訟
    法第496條第1項第1款之規定提起本件再審之訴，並聲明：
    １本院93年度簡上字第35號判決廢棄；２再審訴訟費用由再
    審被告負擔。
三、經查，本件再審原告係對於本院93年度簡上字第35號確定判
    決提起再審，前開判決於94年1月11日宣示，並於94年1月24
    日送達再審原告，此業經本院依職權調閱前開事件卷宗，核
    對送達證書無訛（原確定判決卷，第117頁）。而該判決係
    依法不得上訴之判決，故於判決送達前之宣示時確定，依民
    事訴訟法第500條第2項規定，自判決送達時起算再審期間；
    據此計算提起再審之訴之30日不變期間，則再審原告遲至98
    年3月11日始提起本件再審之訴，亦有再審起訴狀上所蓋之
    本院收狀日期章可稽，顯已逾30日法定不變期間。復按提起
    再審之訴之原告，如主張其再審理由知悉在後者，應就所主
    張之事實負舉證之責任（最高法院30抗443號判例參照），
    再審原告固主張其再審之理由知悉在後之情事，惟未提出任
    何證據以資證明，應認未善盡舉證責任，自無從另行主張自
    知悉時起算再審期間，揆諸首揭規定及說明，再審原告對本
    院93年度簡上字第35號民事確定判決提起本件再審之訴顯非
    合法，應予駁回。
四、本件再審原告之訴不合法，再審原告聲請本院通知再審被告
    丁○○到庭並命其提出買受增建部分之證據一節，本院認無
    必要，併予敘明。
五、本件再審之訴裁判費為新臺幣2,490元，應由再審原告負擔
    。
六、結論：本件再審之訴為無理由，依民事訴訟法第502條第2項
    、第78條、第85條第1項前段，判決如主文。
中    華    民    國    98    年    3     月    23    日
                  民事第一庭審判長法  官  楊清安
                                  法  官  張婷妮
                                  法  官  孫玉文
以上正本係照原本作成。
本裁定不得再抗告。
中    華    民    國    98    年    3     月    23    日
                                  書記官  蘇玟心


司法院資訊處製作；財團法人民間司法改革基金會備份。
